臺灣板橋地方法院刑事判決　　　　　　 96年度簡上字第401號
上　訴　人
即　被　告　甲○○
上列上訴人因詐欺案件，不服本院96年度簡字第237 號，中華民
國96年3 月30日第一審判決（聲請簡易判決處刑案號：95年度偵
字第19082 號），提起上訴，本院管轄之第二審合議庭判決如下
：
    主  文
原判決撤銷。
甲○○幫助意圖為自己不法之所有，以詐術使人將本人之物交付
，處拘役伍拾日，如易科罰金，以銀元參佰元即新臺幣玖佰元折
算壹日。減為拘役貳拾伍日，如易科罰金，以銀元參佰元即新臺
幣玖佰元折算壹日。
    事  實
一、甲○○明知提供自己之金融機構帳戶之存摺、金融卡及密碼
    予他人，該帳戶有遭利用作為詐騙工具之可能，竟仍基於幫
    助詐欺之不確定故意，於民國95年6 月28日某時許，向中國
    信託商業銀行三重分行（以下稱中國信託三重分行）申請掛
    失並補發其於93年2 月16日向中國信託商業銀行城中分行（
    以下稱中國信託城中分行）申請開設之帳號000000000000號
    存摺之印鑑及換領晶片金融卡後，復於95年6 月28日至同年
    7 月3 日間某時，將上開帳戶之存摺及金融卡（含密碼）等
    物，交付予某真實姓名年籍不詳之成年人，而容任他人使用
    其持有之上開帳戶遂行財產犯罪。該姓名年籍不詳之成年人
    所屬之詐騙集團取得上開銀行帳戶存摺、金融卡（含密碼）
    等物後，即基於意圖為自己不法所有之犯意聯絡，由該集團
    成員於95年7 月3 日凌晨1 時許，撥打乙○○所申辦00-000
    0000號電話至乙○○位於高雄市○○區○○街105 號之住所
    ，向乙○○訛稱：「你兒子陳彥呈在我們手上，假如要孩子
    就匯款50萬元給我，才不會對孩子不利」云云，致使乙○○
    陷於錯誤，依姓名年籍不詳之成年男子指示，於同日21時45
    分許、21時47分許、21時49分許、21時51分許、21時52分許
    、21時56分許，至中國信託銀行之自動櫃員機，分別匯款新
    臺幣（下同）2 萬8 千元、3 萬元、2 萬7 千元、1 萬2 千
    元、1 千元、2 千元，共計10萬元至甲○○前開中國信託城
    中分行（原審判決誤載為三重分行，應予更正，以下同）之
    帳戶內。嗣經乙○○發覺遭人詐騙後，報警處理，始循線查
    獲上情。
二、案經臺北縣政府警察局三重分局報告臺灣板橋地方法院檢察
    署檢察官偵查後聲請以簡易判決處刑。
    理  由
一、訊據被告甲○○固不否認有於93年2 月16日向中國信託城中
    分行開設帳號000000000000號帳戶，並領得存褶、金融卡使
    用，及於95年6 月28日某時許，向中國信託三重分行申請掛
    失及補發上開帳戶之印鑑及換領晶片金融卡之事實，惟矢口
    否認有將帳戶提供予他人之情，辯稱：伊有開立上開帳戶，
    惟因條碼式之金融卡無法使用，遂於95年6 月間向中國信託
    三重分行申請補發印鑑及換領晶片金融卡，嗣將存摺、申請
    掛失並補發印鑑所用之印章、換領之晶片金融卡（含密碼）
    等物一併放在自己經營之涮涮鍋店之櫃檯，其後連同伊女兒
    的2 本存摺一併遺失，當初沒有去報案失竊或掛失，是因為
    伊不知道被偷了，伊以為是伊的家人拿回家了，並沒有將帳
    戶提供予別人或詐騙集團使用云云。經查：
(一)被告於93年2 月16日向中國信託城中分行申請開設帳號0000
    00000000號之帳戶，嗣於95年6 月28日某時，向中國信託三
    重分行申請掛失並補發存褶及晶片金融卡之事實，業據被告
    自承在卷，並有中國信託商業銀行股份有限公司96年9 月5
    日中信銀集作字第96507269號函1 紙在卷可按。又證人乙○
    ○遭詐騙集團成員詐騙，而匯款10萬元至甲○○前開中國信
    託城中分行帳戶，隨即遭人以提款卡提領一空等情，業經證
    人嚴昭枝於警詢、偵訊時指述歷歷，復有被告中國信託城中
    分行對帳單、中國信託銀行客戶交易明細表6 張、金融機構
    遭歹徒詐騙案件通報單、金融徵信中心通報案件內容等物附
    卷為證，足見被告之上開中國信託城中分行帳戶，確遭詐欺
    集團利用以做為詐騙被害人嚴昭枝之犯行使用無誤。
(二)被告雖以前詞置辨，然被告於95年7 月12日警詢時及95 年8
    月28日偵查中先辯稱：因提款卡遺失，所以才去三重分行補
    發云云；嗣於95年11月7 日偵查中又改稱：我只是要去把條
    碼卡改成晶片卡等語，說法前後不一，已啟人疑竇。更何況
    ，被告對於中國信託城中分行帳戶之換領晶片金融卡之目的
    既稱係為調錢匯款使用，顯示被告有使用該帳戶之急迫性，
    是依其所述在原放置之店內櫃台未見該帳戶存簿，縱然其誤
    認係家人代其攜回家中存放，理應會詢問家人，進而查得該
    帳戶之去向，則其豈有未經詳查，旋又於95年7 月3 日另行
    於兆豐國際商業銀行三重分行開立另一帳戶，且未於知悉遺
    失中國信託城中分行帳戶及其女兒的2 本存摺後立即一併辦
    理掛失或報警處理，是其所辯顯與常情有違。再者，有關金
    融存摺事關個人財產權益之保障，金融機構迭於客戶開戶時
    專人提醒或於媒體報章雜誌製有廣告標語提醒客戶開立帳戶
    後，應將存簿、印章、金融卡及密碼分別存放，以避免遭他
    人冒用，而被告為一智識成熟之人，豈會毫無警覺，即將上
    開帳戶存簿、印章、金融卡（含密碼）等物，放置於自己開
    設之涮涮鍋店內的櫃臺上之理，所辯顯與常情有違。再衡諸
    苟確如被告所辯上開帳戶係放置於店內的櫃臺上遭竊云云，
    惟就取得上開帳戶之第三人而言，該人既有意利用上開帳戶
    作為詐騙之工具，當無選擇一隨時可能遭真正存戶掛失而無
    法使用之帳戶之可能，且被告上開帳戶被竊後既未向警方報
    案，復未申辦掛失及補發手續，甚至事後也未再聞問各情以
    觀，堪認被告所有上開銀行帳戶之存摺及金融卡（含密碼）
    並非遺失，而係被告自行交予他人使用無疑。是被告上開所
    辯，顯係飾卸之詞，自不足採。從而
    本件事證明確，被告犯行應堪認定。
三、查被告行為後，刑法業於94年2 月2 日修正公布，95年7 月
    1 日起施行，其中與本件有關部分之第2 條、第41條、第30
    條均業已修正。按「行為後法律有變更者，適用行為時之法
    律，但行為後之法律有利於行為人者，適用最有利於行為人
    之法律」，修正後刑法第2 條第1 項定有明文。此條規定係
    規範行為後法律變更所生新舊法律比較適用之準據法，本身
    尚無新舊法比較之問題，於新法施行後，應一律適用新法第
    2 條第1 項之規定，為「從舊從輕」之比較，先予敘明。再
    按本次法律變更，比較時應就罪刑有關之共犯、未遂犯、想
    像競合犯、牽連犯、連續犯、結合犯，以及累犯加重、自首
    減輕暨其他法定加減原因（如身分加減）與加減例等一切情
    形，綜其全部罪刑之結果而為比較，且就比較之結果，須為
    整體之適用，不能割裂分別適用各該有利於行為人之法律，
    此即法律變更之比較適用所應遵守之「罪刑綜合比較原則」
    及「擇用整體性原則」（參見最高法院24年上字第4634號判
    例、27年上字第2615號判例、及最高法院95年度第8 次刑事
    庭會議決議意旨），茲就本件新舊法比較結果說明如下：
(一)修正刑法係自95年7 月1 日起施行，在此之前，刑法分則編
    有關罰金刑之貨幣單位係銀元；且依刑法分則編應處罰金者
    ，應適用罰金罰鍰提高標準條例第1 條、第4 條之規定，亦
    即應按各該具體條文制定或修正之時間先後，定其提高之倍
    數。惟被告行為後，刑法施行法增訂第1 條之1 ，於95年6
    月14日經總統公布，並自同年7 月1 日起施行；該條規定：
    「中華民國94年1 月7 日刑法修正施行後，刑法分則編所定
    罰金之貨幣單位為新臺幣。94年1 月7 日刑法修正時，刑法
    分則編未修正之條文定有罰金者，自94年1 月7 日刑法修正
    施行後，就其所定數額提高為30倍。但72年6 月26日至94年
    1 月7 日新增或修正之條文，就其所定數額提高為3 倍」。
    亦即自95年7 月1 日起，刑法分則編所定罰金之貨幣單位，
    由原來之銀元改為新臺幣；且94年1 月7 日刑法修正時，刑
    法分則編未修正之條文定有罰金者，自95年7 月1 日起，有
    關罰金之數額提高為30倍。查刑法第339 條第1 項之罪有罰
    金刑之處罰，且自24年7 月1 日施行後即未再修正，依增訂
    刑法施行法第1 條之1 之規定，其罰金以新臺幣為單位，數
    額應提高30倍。此規定因屬前揭罰金罰鍰提高標準條例第1
    條但書所稱之「法律已依一定比率規定罰金或罰鍰之數額或
    倍數」，自應優先適用，另修正後刑法第33條第5 款亦已將
    罰金刑調整為新臺幣1 千元以上，以百元計算，故依前述標
    準換算後，上開法條之罰金刑度部分已變更為「新臺幣3 萬
    元以下，新臺幣1 千元以上」，然依被告行為時之刑罰法律
    ，即罰金罰鍰提高標準條例第1 條前段及修正前刑法第33條
    第5 款規定之罰金最低額銀元1 元計算，上開法條之罰金刑
    最高為銀元1 千元，最低額為銀元1 元，若換算為新臺幣，
    最高額雖與新法同為新臺幣3 萬元，然最低額僅為新臺幣3
    元。因此，比較上述修正前、後之刑罰法律，自以被告行為
    時關於科處罰金刑之法律較有利於被告。
(二)另刑法第41條第1 項前段有關易科罰金折算標準之規定，95
    年7 月1 日起施行之新刑法修正為：「犯最重本刑為五年以
    下有期徒刑以下之刑之罪，而受六個月以下有期徒刑或拘役
    之宣告者，得以新臺幣一千元、二千元或三千元折算一日，
    易科罰金」，而依修正前同條項（「得以銀元一元以上三元
    以下折算一日，易科罰金」）及修正前罰金罰鍰提高標準條
    例第2 條（現已刪除）規定，就其原定數額提高為100 倍折
    算1 日，則係以銀元100 元至300 元折算1 日，經折算為新
    臺幣幣值後，以新臺幣300 元至900 元折算1 日。是比較修
    正前後之易科罰金折算標準，自以行為時即修正前之規定，
    較有利於被告。
(三)刑法第30條關於幫助犯之規定：刑法第30條之部分雖已修正
    施行，然修正前刑法第30條係規定：「幫助他人實行犯罪行
    為者，為幫助犯。雖他人不知幫助之情者，亦同。幫助犯之
    處罰，得按正犯之刑減輕之」，而修正後之刑法第30 條 則
    規定：「幫助他人犯罪者，為從犯。雖他人不知幫助之情者
    ，亦同。從犯之處罰，得按正犯之刑減輕之」，主要係用語
    上之修正，關於刑罰加重之規定並無變更，應不生新舊法比
    較之問題，應逕適用裁判時有效之規範，即修正後刑法第30
    條之規定。
(四)經綜合比較新舊法結果，應以修正前刑法對被告有利，自應
    整體依刑法第2 條第1 項前段規定，適用行為時之修正前刑
    法之相關規定予以論處。至上開刑法第30條之規定，因不涉
    及法律變更問題，逕予適用修正後刑法，尚不違反「擇用整
    體性原則」。
四、按刑法上之幫助犯，係對於犯罪與正犯有共同之認識，而以
    幫助之意思，對於正犯資以助力，而未參與實施犯罪之行為
    者而言（最高法院75年度台上字第1509號、88年度台上字第
    1270號判決亦同此意旨）。是以，如未參與實施犯罪構成要
    件之行為，而係出於幫助之意思提供助力，即屬幫助犯，非
    共同正犯。查本案被告甲○○基於幫助之犯意，幫助姓名年
    籍不詳之成年人所屬之詐騙集團，已如前述，是被告甲○○
    所為係參與刑法詐欺罪構成要件以外之行為，且在無證據證
    明被告係以正犯而非以幫助犯之犯意參與犯罪之情形下，應
    認其所為係幫助犯而非正犯行為。核被告甲○○所為，係犯
    刑法第30條第1 項前段、第339 條第1 項之幫助詐欺取財罪
    。被告基於幫助之犯意而為非屬詐欺取財犯行之構成要件行
    為，為幫助犯，爰依刑法第30條第2 項之規定，按正犯之刑
    減輕之。
五、本件原審以被告罪證明確，予以論罪科刑，固非無見，惟中
    華民國九十六年罪犯減刑條例業於96年7 月4 日制定公布，
    自同年月16日起施行，被告所犯幫助詐欺罪，其犯罪時間係
    在96年4 月24日前，合於減刑要件，應依中華民國九十六年
    罪犯減刑條例規定，減其刑為二分之一，並諭知易科罰金之
    折算標準，原審未及審酌適用，容有未洽。被告上訴否認犯
    行，雖無理由，然原判決既有前揭可議之處，自屬無可維持
    ，應由本院予以撤銷改判。爰審酌被告之行為對於被害人造
    成之損害非輕，且其行為助長社會上「人頭文化」歪風，導
    致詐欺犯罪追查不易，形成查緝死角，又於偵審程序中始終
    矢口否認犯行等一切情狀，量處如主文第二項所示之刑及減
    得之刑，並依修正前刑法第41條第1 項前段諭知易科罰金之
    折算標準。
據上論斷，應依刑事訴訟法第455 條之1 第1 項、第3 項、第36
9 條第1 項前段、第364 條、第299 條第1 項前段，刑法第2 條
第1 項前段、第30條第1 項前段、第2 項、第339 條第1 項、修
正前刑法第41條第1 項前段，刑法施行法第1 條之1 第1 項、第
2 項前段，廢止前罰金罰鍰提高標準條例第2 條，中華民國九十
六年罪犯減刑條例第2 條第1 項第3 款、第7 條，判決如主文。
本案經檢察官吳宗光到庭執行職務。
中　　華　　民　　國　　96　　年　　9 　　月　　17　　日
                 刑事第十七庭審判長法  官
                                   法  官
                                   法  官
以上正本證明與原本無異。
不得上訴。
                                   書記官  呂紹明
中　　華　　民　　國　　96　　年　　9 　　月　　17　　日
附錄本案論罪科刑法條全文
刑法第339條：
意圖為自己或第三人不法之所有，以詐術使人將本人或第三人之
物交付者，處5 年以下有期徒刑、拘役或科或併科1 千元以下罰
金。
以前項方法得財產上不法之利益或使第三人得之者，亦同。
前二項之未遂犯罰之。
